【裁判字號】    91,訴,3411
【裁判日期】    920528
【裁判案由】    損害賠償
【裁判全文】
臺灣臺中地方法院民事判決  九十一年度訴字第三四一一號
    原      告  乙○○
    被      告  甲○○
                        送臺中.
右當事人間請求損害賠償事件，本院判決如左：
    主      文
被告應給付原告新臺幣玖萬壹仟玖佰玖拾捌元及自民國九十一年四月十一日起至清償
日止，按週年利率百分之五計算之利息。
原告其餘之訴駁回。
訴訟費用由被告負擔二十分之一，餘由原告負擔。
本判決關於原告勝訴部分於原告以新臺幣萬零柒佰元為被告供擔保後，得假執行。
原告其餘假執行之聲請駁回。
    事      實
一、原告方面：
  (一)聲明：
  1.被告應給付原告新臺幣（下同）一百七十二萬二千八百元，及自起訴狀繕本送達
    被告翌日起至清償日止，按年息百分之五計算之利息。
  2.願供擔保請准宣告假執行。
  (二)陳述：
  1.被告於民國九十年一月四日上午七時三十分許，駕駛車牌號碼六Ｈ－三九五二號
    廂型車，沿臺中縣清水鎮○○路由清水往大雅路之方向行駛，途經前開路段與鰲
    峰公園入口前之無號誌交岔路口，本應注意車前狀況，並隨時採取必要之安全措
    施，而依當時情形天候為晴、路面無障礙，又無不能注意之情事，竟疏未注意右
    前方適有原告騎乘車牌號碼ＪＣＧ－六三二號重型機車穿越上開路段往鰲峰公園
    入口處之無號誌交岔路口，竟一時避煞不及而以車頭碰撞原告騎乘前開機車之左
    後方車身處，使原告受有左膝、右踝、左腕、前胸及下腹挫傷等傷害，被告不法
    侵害原告之身體，致原告受有損害，被告自應賠償原告所受之損害。
  2.原告因本件車禍共支出醫療費用二萬五千三百五十元，另原告目前並無財產，家
    境清寒，並無充足資力從事醫療或心理復健工作，使痛苦減輕，以致精神上受有
    痛苦，被告所為之加害行為為故意，其惡性重大，實屬不可原諒，自應酌情增加
    慰撫金之金額，並衡量兩造間之家庭背景、經濟能力，原告精神所受痛苦程度，
    給與一百六十萬元之精神慰撫金，再者，原告機車因而受損，共支出修車費用一
    萬七千二百元（即13000+4200=17200），被告亦應賠償之。
  (三)證據：提出童綜合醫院醫療費用明細表共收據影本四十二紙、光田綜合醫院收據
    四紙、同濟中醫聯合診所收據二紙、中國醫藥學院附設醫院收據五紙、維修單及
    收據一紙、估價單二紙、國軍臺中總醫院附設民眾診療服務處診斷證明書一份、
    童綜合醫院診斷證明書二份、中國醫藥學院附設醫院診斷證明書影本一份、身心
    殘障手冊一份、基隆市立安樂高級中學附設國民小學補習學校證明書一份、龍井
    鄉公司證明書影本一份為證。並聲請訊問證人黃德賢。
二、被告方面：
  (一)聲明：駁回原告之訴及假執行之聲請。
  (二)陳述：
  1.被告刑事案件判決確定後，已經繳交罰金執行完畢。
  2.發生意外之時，原告有擦傷，當時員警有問原告是否受傷，原告稱沒有，也提到
    是否請救護車，原告說費用太高，所以不用了，另原告於調解時，請求金額過高
    ，所以無法談成和解。
  3.被告係苗栗高中畢業，目前於家具工廠從事地板工作，每月收入約二萬四千元左
    右，以前從事木器類工作達十幾年。
三、本院依職權調閱本院九十年度交易字第五三八號刑事卷宗全卷。
    理      由
一、原告起訴主張被告於九十年一月四日上午七時三十分許，駕駛車牌號碼六Ｈ－三
    九五二號廂型車，沿臺中縣清水鎮○○路由清水往大雅路之方向行駛，途經前開
    路段與鰲峰公園入口前之無號誌交岔路口，本應注意車前狀況，並隨時採取必要
    之安全措施，而依當時情形天候為晴、路面無障礙，又無不能注意之情事，竟疏
    未注意右前方適有原告騎乘車牌號碼ＪＣＧ－六三二號重型機車穿越上開路段往
    鰲峰公園入口處之無號誌交岔路口，竟一時避煞不及而以車頭碰撞原告騎乘前開
    機車之左後方車身處，使原告受有左膝、右踝、左腕、前胸及下腹挫傷等傷害，
    及機車受有損害，除經原告提出童綜合醫院診斷證明書二份、中國醫藥學院附設
    醫院診斷證明書影本一份為證，被告對其有上開過失乙節，亦不爭執，另有臺中
    縣警察局道路交通事故調查報告表及照片四張附於臺灣臺中地方法院檢察署九十
    年度偵字第八九０四號偵查卷宗可稽，而本件經送台灣省台中縣區車輛行車事故
    鑑定委員會鑑定結果及送台灣省車輛行車事故覆議鑑定委員會覆議結果，亦認為
    原告駕駛重機車行經無號誌之交岔路口左轉時未讓直行車先行固為肇事主因，然
    被告駕駛自小客貨車未注意車前狀況亦為肇事次因，此有該委員會九十年十二月
    六日中縣鑑字第九００六０六號、九十一年二月六日府覆議字第九一００九號函
    各一份附卷可稽，復經本院本院九十年度交易字第五三八號刑事卷宗全卷查核屬
    實。
二、按汽車行駛時，駕駛人應注意車前狀況，並隨時採取必要之安全措施；道路交通
    安全規則第九十四條第三項定有明文，被告駕駛汽車，自應注意上述道路交通安
    全規則之規定，且依當時情況，天候為晴、路面無障礙、視距良好之情況下，並
    無不能注意之情事，被告應注意，並能注意而不注意，以致肇事，致原告身體受
    有傷害、機車受有損害，被告自有過失，且原告身體受有傷害及機車受有損害，
    確因原告之過失行為所致，是被告之過失行為與原告身體所受傷害及車輛之受損
    間有相當因果關係。
三、按因故意或過失，不法侵害他人之權利者，負損害賠償責任。不法侵害他人之身
    體或健康者，對於被害人因此喪失或減少勞動能力，或增加生活上之需要時，應
    負損害賠償責任。又不法侵害他人之身體、健康、名譽、自由、信用、隱私、貞
    操，或不法侵害其他人格法益而情節重大者，被害人雖非財產上之損害，亦得請
    求賠償相當之金額，民法第一百八十四條第一項前段、第一百九十三條第一項、
    第一百九十五條第一項分別定有明文。原告因被告之過失侵權行為而受有損害，
    依首揭規定，原告自得請求損害賠償，茲就原告請求被告賠償費用，是否應予准
    許，分述如次：
  (一)醫療費二萬五千三百四十元：
    (1)原告主張其被撞傷後，至醫院治療，共花費醫療費用計二萬五千三百四十元，
      固提出童綜合醫院醫療費用明細表共收據影本四十二紙、光田綜合醫院收據四
      紙、同濟中醫聯合診所收據二紙、中國醫藥學院附設醫院收據五紙為證，然查
      ，原告受傷後，至童綜合醫院治療，共支出醫療費用四萬一千五百八十三原
      （其中健保支出為三萬九千二百六十三元，原告自行負擔部分為二千三百二十
      元），此有童綜合醫院九十二年三月三日（92）同醫字第一五六號函附卷可參
      ；至中國醫藥學院附設醫院治療，共支出醫療費用九百九十元（即150+840
      =990），此有中國醫院學院附設醫院九十二年三月十七日院歷字九二０三０八
      七八號函附卷可參；至同濟堂中醫診所治療，共支出醫療費用一千二百八十
      元（其中健保給付為九百三十元，原告自行負擔之金額為三百五十元），此有
      同濟堂中醫診所所提出之診斷證明書及醫療費用明細單收據各一紙為證，至
      光田綜合醫院治療，共支出醫療費用六千三百八十七元（其中健保給付為五千
      四百七十七元，原告自行負擔為九百三十元），此有光田綜合醫院九十一年十
      一月十二日（91）光醫事歷字第九一００六九一號函附卷可參，至和平中醫
      診所就醫，共支出醫療費用九百一十元（其中健保給付金額為五百六十元，原
      告自行負擔部分為三百五十元），惟至國軍臺中總醫院治療部分，則均屬因
      憂鬱症（八十九年十二月一日起至九十年十一月三十日共三次門診）而就醫，
      並非車禍後遺症就醫，此有國軍臺中總醫院九十一年十一月二十五日（91）民
      查字第六０九四號函附卷可參，原告雖提出上開收據為證，惟查，原告所提出
      之收據並未明白表示係因本件車禍所生之費用，尚難認為即因本件車禍所生之
      費用，而前揭開函文，均係本院依據本件車禍發生實際情形，向該醫療機構函
      查所得，自較原告所提出之收據為可採，是綜上所述，原告因本件車禍共自行
      支出之金額為四千九百四十元（即2320+990+350+930+350=4940）。
    (2)次按保險制度，旨在保護被保險人，非為減輕損害事故加害人之責任。保險給
      付請求權之發生，係以定有支付保險費之保險契約為基礎，與因侵權行為所生
      之損害賠償請求權，並非出於同一原因。後者之損害賠償請求權，殊不因受領
      前者之保險給付而喪失，兩者除有保險法第五十三條關於代位行使之關係外，
      並不生損益相抵問題，最高法院六十八年度台上字第四十二號著有判例可資參
      照。次按全民健康保險法第八十二條規定：「保險對象因汽車交通事故，經本
      保險提供醫療給付者，本保險之保險人得向強制汽車責任保險之保險人代位請
      求該項給付。」另依保險法第一百三十五條準用第一百零三條規定，傷害保險
      之保險人固不得代位行使被保險人對於加害人之損害賠償請求權，惟全民健康
      保險法第八十二條之規定為保險法之特別法，依特別法優於普通法之原則，全
      民健康保險法第八十二條應優先於保險法第一百三十五條、第一百零三條之規
      定而為適用。從而全民健康保險之被保險人因汽車交通事故，經全民健康保險
      提供醫療給付者，全民健康保險之保險人自得向強制汽車責任保險之保險人代
      位請求該項給付。而依強制汽車責任保險法第三十條規定，於該範圍內，加害
      人或強制汽車責任保險之被保險人之損害賠償責任即因而解免，全民健康保險
      被保險人對於加害人之損害賠償請求權亦因而喪失。最高法院八十八年度台上
      字第三五三號亦著有判決可參，原告為全民健康保險之被保險人，對於前開經
      關於全民健康保險給付部分（即三萬九千二百六十三元、九百三十元、五千四
      百七十七元、五百六十元部分），既經全民健康保險提供醫療給付，全民健康
      保險之保險人自得向強制汽車責任保險之保險人代位請求該項給付。而依強制
      汽車責任保險法第三十條規定，於該範圍內，加害人（即被告）或強制汽車責
      任保險之被保險人之損害賠償責任即因而解免，全民健康保險被保險人（即原
      告）對於被告之損害賠償請求權亦因而喪失。是原告關於此部分之請求即屬無
      據，尚難准許。
    (3)據上所述，原告之請求於四千九百四十元部分，尚屬有據，其餘請求則為尚非
      有據。
  (二)精神慰撫金一百六十萬元部分：
    原告主張其目前並無財產，家境清寒，並無充足資力從事醫療或心理復健工作，
    使痛苦減輕，以致精神上受有痛苦，被告所為之加害行為為故意，其惡性重大，
    實屬不可原諒，自應酌情增加慰撫金之金額，並衡量兩造間之家庭背景、經濟能
    力，原告精神所受程度，請求一百六十萬元之精神慰撫金等語，惟按以人格權遭
    遇侵害，受有精神上之痛苦，而請求慰藉金之賠償，其核給之標準，須斟酌雙方
    之身分、資力與加害程度及其他各種情形核定相當之數額。且所謂「相當」，應
    以實際加害情形與其名譽影響是否重大及被害人之身分、地位與加害人之經濟情
    況等關係定之，最高法院八十六年度台上字三五三七號著有判決意旨可參。次查
    ，本件被告不法侵害原告之身體，乃因過失行為所致，原告主張於此翻稱被告係
    故意，復又未能具體舉證以實時說，其此部分之主張自非可採，本院審酌原告車
    禍當時為四十六歲，基隆市立安樂高級中學附設國民小學補習學校就讀一年級後
    因故休學、因罹患輕度精神病而領有國民身心障礙手冊、目前因負擔家計，又無
    工作，經濟來源欠缺（以上有原告提出之基隆市立安樂高級中學附設國民小學補
    習學校證明書、身心殘障手冊、龍井鄉公司證明書影本各一份為證），及其財產
    情形（詳如卷附之財政部臺灣省中區國稅局沙鹿稽徵所九十一年十一月十三日中
    區國稅沙鹿資字第０九一００二零一五八號函），其因本次車禍所受之前述傷害
    精神所受痛苦等情形；及被告於事故發生當時為四十歲，苗栗高中畢業，目前於
    家具工廠從事地板工作，每月收入約二萬四千元左右，以前亦從事木器類工作達
    十幾年、及其財產之情形（詳如卷附之財政部臺灣省中區國稅局苗栗縣分局九十
    一年十一月十三日中區國稅中縣資字第０九一００一四二二六號函），及其侵權
    行為之加害程度，行為後於偵查犯罪職權機關發覺其有犯罪行為前，主動向到場
    處理之員警楊庭村自首其為肇事者及肇事經過，並表示接受裁判（此可參照前揭
    九十年度偵字第八九０四號卷第七頁筆錄可稽），尚有悔意等一切情狀，認原告
    請求被告給付精神慰撫金一百六十萬元，核屬過高，應核減為三十萬元始為允當
    ，逾此數額之請求，為無理由。
  (三)修車費用一萬七千二百元部分：
    原告主張其因被告過失之行為，致其機車受損，修理費用（關於修理工資費用部
    分，原告則未提出主張），共支出一萬七千二百元（即13000+4200=17200），提
    出維修單及收據各一紙為證，被告對此亦不爭執，堪信屬實，惟原告所駕駛之機
    車既因該車毀損須予修復而支出修復費用，自屬受有損害，得依民法第一百九十
    六條請求賠償物因毀損所減少之價額，並可以修復費用為估定之標準，但以必要
    為限，如修理材料以新品換舊品，應予折舊（最高法院七十七年第九次民事庭會
    議決議參照）。關於上開修復零件費用，既屬換新零件費用自即應予折舊。復查
    ，原告受損之車輛係於八十五年九月十日首次發照，有交通部公路總局臺中區監
    理所九十一年十二月五日九一中監車字第九一六九三五三號函所附之機車車籍一
    查詢單一紙附卷可參，迄九十年一月四日遭毀損時，已使用四年三個月又二十五
    日，而不滿一月者，依照營利事業所得稅查核準則第九十五條第六款之規定，就
    該部分，仍應以月計，故折舊年限應以四年四月為計，依所得稅法第五十一條第
    一項規定採用定律遞減法為折舊方法，以固定資產每期減除該其折舊金額之餘額
    後順序作為各次期計算折舊之基數，而以一定比率計算其折舊（所得稅法施行細
    則第四十八條第二款），依行政院公布之固定資產耐用年數表及固定資產折舊率
    表，該機車之耐用年數為三年，每年折舊率為零點五三六，其最後一年之折舊額
    加歷年折舊累計額總和不得超過該資產成本原額十分之九。本件原告所有上開車
    輛使用既已超過三年之耐用年數，已如前述，則該機車之更換新零件費用一萬七
    千二百元之折舊總額為一萬五千四百八十元（即17200X0.9=15480），扣除上開
    折舊總額後，原告得請求原告賠償之修理費用為一千七百二十元（即00000-
    00000 = 1720元），是原告請求賠償其車輛因毀損所生受之損害，於上開金額範
    圍，為屬有據，其超過上開金額所為之請求即非正當，不應准許。
  (四)綜上所述，原告因本件車禍所受之損害額度應予准許之金額合計為三十萬六千六
    百六十元（即4940+300000+1720=306660），逾此請求，均不應准許。
四、再損害之發生或擴大，被害人與有過失者，法院得減輕賠償金額或免除之，民法
    第二百十七條第一項定有明文。此項規定之目的，在謀求加害人與被害人間之公
    平，故在裁判上法院得以職權減輕或免除之。最高法院八十五年台上字第一七五
    號著有判例可參。本件原告之請求雖有理由，然查，本件車禍係發生在清水鎮○
    ○路與清水熬峰公園轉彎處，當時氣候為晴，路況為：彎道、乾燥柏油路面、坡
    路、無號誌、岔路口，原告機車為左後側等處受損，小客貨車右前角下端處受損
    ，而被告駕駛小貨車沿中清路由清水往大雅方向途經肇事地段撞上同方向，在右
    側左轉由原告所駕駛之機車，而造成原告身體受傷、機車受損，此亦如前述現場
    圖、照片等可參，而原告駕駛機車在彎道坡路處未讓中清路車道上行駛之小客車
    先行，即自路旁穿越中清路欲往鰲峰公園，致被告駛來未注意車前情況，而由自
    小貨車撞上原告機車左後側，原告雖聲請訊問證人黃德賢到庭證明其於先行左轉
    已過道路中心線始為被告撞擊，惟證人黃德賢到庭證稱：我是撞倒後才到現場，
    我到的時候，車子不是倒在地上，已經被扶起來，所以誰撞誰我不知道等語，足
    見證人黃德賢係車禍發生後，且現場狀況已經有變更之情形始到場，次查，證人
    黃德賢雖又證稱：我看到的現場情形，被告的車子要往右，原告要直走等語，顯
    係其個人事後推測之詞，尚難採信，此外，原告對於其已先行轉彎至道路中心線
    始遭撞擊乙節，復未能提出其他有利證據，尚難認為其此部分之主張為可採。次
    按車輛行至無號誌或號誌故障而無交通警察指揮之交岔路口，支線道車應暫停讓
    幹線道車先行。未劃分幹、支線或同為幹線道或支線道者，轉彎車應暫停讓直行
    車先行；如同為直行車或轉彎車者，左方車應暫停讓右方車先行。道路交通安全
    規則第一百零二條第一項第二款定有明文，本件被告所駕駛之自小貨車為直行車
    ，原告所駕駛之機車為轉彎車，又該路段為交叉路口，雖無號誌，但依上開說明
    ，轉彎車自應讓直行車先行，且依當時之情況，天候為晴、路面無障礙、視距良
    好之情況下，並無不能注意之情事，原告應注意，並能注意而不注意，貿然左轉
    ，以致肇事，致遭被告之自小貨車撞擊及其機車及身體，因此導致其自己之身體
    受有傷害、機車受有損害，其亦有過失，而以兩造之過失責任相較，原告行經無
    號誌岔路口，左轉彎未讓直行車先行，為肇事主因，被告駕駛自小貨車，未注意
    其車前情況，為肇事次因，故仍以原告臨時左轉之情節較為嚴重，核其情節，應
    負十分之七之過失責任，而被告亦為肇事次因，則僅應負擔十分之三之過失責任
    ，始為允當，是原告主張其並無過失乙節，尚非可採，是如前所述，原告請求賠
    償之金額三十萬六千六百六十元，依上開過失比例過失相抵後，應減為九萬一千
    九百九十八元（即306660X3/10= 91998），始為合理。是原告請求如數之金額，
    及自起訴狀繕本送達被告翌日（九十一年四月十一日起）至清償日止，按年息百
    分之五計算之利息，為有理由，應予准許，逾此請求部分，則為無理由，應予駁
    回。
五、原告陳明願供擔保，聲請宣告假執行，經核其勝訴部份，合於法律規定，爰酌定
    相當之擔保金額宣告之；其餘假執行之聲請，因該部份訴之駁回而失所依附，應
    予駁回。
六、因本案事證已臻明確，兩造其餘主張陳述及所提之證據，均毋庸再予審酌，附此
    敘明。
七、據上論結，本件原告之訴為一部有理由，一部無理由，依民事訴訟法第七十九條
    但書、第三百九十條第二項，判決如主文。
中      華      民      國    九十二    年      五      月    二十八    日
                                        臺灣臺中地方法院民事第三庭
~B法      官  許石慶
右為正本係照原本作成
如不服本判決，應於判決送達後二十日內，向本院提出上訴狀。
中      華      民      國    九十二    年      五      月    二十三    日
~B法院書記官  魏愛玲


司法院資訊處製作；財團法人民間司法改革基金會備份。
